臺灣臺東地方法院民事判決　九十一年度家訴字第二三號
　　原　　　告　丙○○
　　　　　　　　乙○○
　　被　　　告　甲○○
右當事人間請求塗銷繼承登記等事件，本院於民國九十三年九月十四日言詞辯論終結
，判決如下：
    主      文
確認原告丙○○、乙○○與被告甲○○及訴外人潘秀霞就如附表一所示土地有公同共
有法律關係存在。
被告甲○○應將如附表一所示土地由台東縣關山地政事務所於七十六年五月五日以東
關地所字第八二一號收件，登記原因為贈與之所有權移轉登記予以塗銷，並回復登記
為原告丙○○、乙○○與被告甲○○及訴外人潘秀霞公同共有。
訴訟費用由被告負擔。
    事實及理由
壹、程序方面：
一、按訴狀送達後，原告不得將原訴變更或追加他訴，但經被告同意者，不在此限，
    民事訴訟法第二百五十五條第一項第一款定有明文。查原告起訴原聲明：（一）
    被告應塗銷附件一所示等三筆土地所為之繼承及抵押權登記；（二）被告應塗銷
    附件一所示等三筆土地所為之贈與及抵押權登記；（三）被告應返還原告就附件
    一所示等三筆土地之各三分之一持分並應塗銷其上所設定之抵押權登記；（四）
    被告應將相當於附件一所示等三筆土地之不當得利之金額及自訴狀繕本送達日起
    至清償日止，按年息百分之五計算之利息返還原告等。嗣於九十三年九月十四日
    變更聲明為：（一）確認原告丙○○、乙○○與被告甲○○及訴外人潘秀霞就如
    附表一所示土地有公同共有法律關係存在；（二）被告甲○○應將如附表一所示
    土地由台東縣關山地政事務所於七十六年五月五日以東關地所字第八二一號收件
    ，登記原因為贈與之所有權移轉登記予以塗銷，並回復登記為原告丙○○、乙○○與被告甲○○及訴外人潘秀霞公同共有。被告對原告上開訴之變更表示同意，
    有言詞辯論筆錄可稽，揆諸首揭法條說明，原告訴之變更應予准許。
二、次按法律關係之存否不明確，致原告私法上之地位有受侵害之危險，而此項危險
    得以對於被告之確認之判決除去者，即得依民事訴訟法第二百四十七條之規定提
    起確認之訴（最高法院五十二年台上字第一九二二號判例意旨參照）。查本件原
    告係主張其為被繼承人潘慶源之繼承人，自繼承開始時起，即與其他繼承人共同
    繼承如附表一所示三筆土地，其未將權利贈與他人，依法為土地之公同共有人，
    被告否認其共有權存在，是其私法上之地位有受侵害之危險，揆諸上開法文說明
    ，原告自得提起本件確認之訴。
三、按繼承人有數人時，在分割遺產前，各繼承人對於遺產全部為公同共有；公同共
    有物之處分及其他權利之行使，除法律或契約另有規定外，應得公同共有人全體
    之同意，固為民法第一千一百五十一條、第八百二十八條第二項所明定。次按「
    公同共有人中之一人，依民法第八百二十八條第二項規定得其他共有人之同意行
    使權利而起訴請求，與民事訴訟法第四十一條規定之選定一人為全體起訴不同，
    前者不以文書證之為必要，不論以任何方法，凡能證明公同共有人已為同意即可
    。」（最高法院六十五年台上字第一四一六號判例參照）。又民法第一千一百五
    十一條、第八百二十八條第二項所謂「同意」，並不以於行為當時同意者為限，
    即於事前預為允許或事後加以追認亦均非法之所不許，且其同意，不論以明示或
    默示為方法，苟能以明確之事實加以證明者已足當之，殊不以文書證明或限於一
    定之形式為必要。又倘公同共有人所在不明，事實上無從得其同意，公同共有物
    被一部分公同共有人為移轉失權之處分，事實上無從取得其同意，如已得處分行
    為人（包括處分時或處分後同意處分之人）、所在不明者以外之公同共有人全體
    之同意時，自得單獨或共同起訴，要不能謂其當事人適格有所欠缺，臺灣高等法
    院九十年度家上更(二)字第八號判決意旨參照。查於六十四年十一月四日附表一所
    示之土地登記為兩造及訴外人潘秀霞等四人公同共有，嗣於七十六年五月十三日
    登記為被告單獨所有，有土地登記謄本及土地登記簿附卷可稽，本件原告起訴主
    張塗銷上開登記，回復為公同共有，事實上無從取得被告同意，又訴外人潘秀霞
    對原告起訴亦未為反對，有臺灣臺北地方法院九十一年八月十四日言詞辯論筆錄
    可佐，揆諸前開判決說明，本件尚無當事人適格之欠缺。
貳、原告主張：訴外人潘慶源於五十五年七月二日死亡，遺有如附表一之土地三筆（
    下稱系爭土地），兩造及訴外人潘秀霞為其繼承人，公同共有上開土地，惟訴外
    人即兩造之母潘黎金蔥於七十六年一月間，以電話通知原告謂因潘秀霞願將應繼
    分讓出，其應將國民身分證、戶籍謄本及印鑑證明等證件寄回家中，以便辦理移
    轉登記，其後即未再告知辦理情形，迨潘黎金蔥過世，原告於其房間尋獲土地權
    狀，始知潘黎金蔥未經原告及訴外人潘秀霞之同意，竟委託訴外人黃正元代書將
    上開土地之原告及潘秀霞全部應有部分以贈與為原因，辦理移轉登記於被告，潘
    黎金蔥上開無權代理行為未經原告同意，對於原告不生效力，是被告並未取得原
    告應有部分之所有權，爰依民法七百六十七條規定，請求被告甲○○應將如附表
    一所示土地由台東縣關山地政事務所於七十六年五月五日以東關地所字第八二一
    號收件，登記原因為贈與之所有權移轉登記予以塗銷，並回復登記為原告丙○○
    、乙○○與被告甲○○及訴外人潘秀霞公同共有，並聲明：如主文所示。
參、被告則以：係原告及訴外人潘秀霞同意就系爭土地之應有部分贈與被告，並將印
    鑑證明等文件交由兩造之母潘黎金蔥辦理移轉登記，倘未同意又何以交付上開印
    鑑及文件？且過戶後其向原告及潘秀霞致謝，原告豈不知情，又系爭土地之一筆
    由訴外人金維城承租，其知悉土地所有權變動情形，亦已告知原告，參以原告親
    自申請土地贈與稅免稅證明，足認原告已事後承認，再者，原告縱未授權潘黎金
    蔥辦理贈與事宜，然原告交付印章、文件予潘黎金蔥之行為，亦已構成表見代理
    ，原告自應負授權人責任等語資為抗辯。並聲明：原告之訴駁回。
肆、得心證之理由：
一、查訴外人潘慶源於五十五年七月二日死亡，遺有如附表一之土地三筆，兩造及訴
    外人潘秀霞為其繼承人，於六十四年十一月四日將系爭土地登記為公同共有。又
    上開土地所有權狀於八十九年二月十一日前均由訴外人即兩造之母潘金黎蔥保管
    中等情，有卷附土地登記謄本、土地登記簿等件可佐，並經證人潘秀霞、潘憶湘
    證述明確（參臺灣臺北地方法院九十年度他字第四五八二偵查卷第二十九、三十
    、三十二頁及本院九十一年度易字第一六五號卷附九十一年度九月二十五日訊問
    筆錄），且為兩造所不爭，自屬真實。
二、原告主張：七十六年一月十五日，其應有部分贈與被告，並於同年五月十三日為
    移轉登記，均其母潘黎金蔥無權代理行為，對於原告不生效力，是被告並未取得
    原告應有部分之所有權等語，被告則否認之，並以前詞置辯，是兩造之爭點乃在
    於原告有無授予代理權於其母潘黎金蔥為贈與及移轉所有權；若潘黎金蔥係
    無權代理時，原告是否需負表見代理人責任？經查：
（一）原告主張：其母潘黎金蔥於七十六年一月間，以電話通知原告謂因潘秀霞願將
      應繼分讓出，其乃將國民身分證、戶籍謄本及印鑑證明等證件寄返家中，惟事
      後辦理情形如何並未告知等情，核與證人即原告丙○○之妻王水金證稱：「我
      婆婆打電話給我說我小姑（潘秀霞）結婚了，要把她那份給我們，要我們把印
      鑑寄回去，是我跟我先生去聲請印鑑證明書的。」等語（參本院卷一第九十二
      頁），及證人潘秀霞復證稱：「我是被告姐姐，原告妹妹，我結婚時媽媽（潘
      黎金蔥）叫我讓出來的，我當時同意的，我媽媽說要讓給我三兄弟，不是讓給
      被告一個人，．．我弟弟好像沒有謝過我，我當時結婚了也沒有想要繼承土地
      。」、「我媽媽跟我說我的部分要辦理給他們三個人，辦理結果並沒有再告訴
      我。」等語相符（同上卷第六十五、六十七頁），以證人潘秀霞與兩造同屬兄
      弟姊妹關係，自無偏頗任何一方之理，其所為之證詞，應屬可採，原告上開主
      張既與證人證述情節均相吻合，自亦堪信為真實。被告徒以原告將印鑑、國民
      身分證等證件寄交潘黎金蔥，即謂原告同意將其應有部分贈與被告云云，尚不
      足採。
（二）訴外人潘黎金蔥收受上開原告印鑑及國民身分證後即委託代書黃正元辦理贈與
      之移轉登記乙節，亦據證人黃正元證稱：「兩造母親委託我辦理的，她拿證件
      給我辦理過戶的事情，他媽媽叫黎金蔥，十幾年前叫我辦的，她說同意把土地
      贈予給他弟弟，我是根據他媽媽拿的證件辦理的，所有證件都齊全，他媽媽說
      他們同意要給他的弟弟，證件也都齊全，她當時意識清醒，是她自己來的，沒
      有別人陪她來，姐姐哥哥都贈與給他弟弟，因為證件齊全，講話又很肯定，我
      當時沒有問當事人，是根據他母親說的，他們沒有委託書給他母親，我是根據
      印鑑證明辦理的，他們是直系血親，是因為她是他們媽媽所以沒有要委託書，
      土地很少，只有二分土地，那麼多人只有一點點，所以我沒有問過，去年他們
      才又找到我，隔了十幾年了。」等語綦詳（同上卷第六十四頁），並有土地登
      記申請書、土地登記委託書附卷可憑（本院卷二第三十五頁、四十二頁背面）
      ，是堪認定。代書黃正元於承辦原告應有部分移轉時，既未見原告本人表示同
      意，潘黎金蔥復未出示原告委託書，代書僅憑潘黎金蔥口述原告業已同意即為
      辦理，足認潘黎金蔥未經原告同意之上開行為係屬無權代理無訛。
（三）被告雖抗辯原告事後知情且未為反對，顯已承認云云，然為原告所否認。按當
      事人主張有利於己之事實者，就其事實有舉證之責任，民事訴訟法第二百七十
      七條定有明文。則被告對原告已承認上開無權代理行為之有利事實，自負舉證
      之責，查被告雖以事後（即移轉登記後）曾向原告及潘秀霞致謝，原告未表
      示反對，足認已得原告承認云云，惟為原告所否認，而被告對於何時向原告致
      謝？表示之內容又為何？均未舉證以實其說，況證人潘秀霞亦否認被告曾打電
      話向其致謝等情，業據其證述如上，且證人即被告之妻歐陽諭證稱：「我於八
      十一年嫁給被告，八十二年過年回池上老家，當天因為我大伯和我二姑潘秀霞
      為了桃園的房子的事發生爭吵，後來大伯對我婆婆說，台東的土地是公同共有
      的，婆婆說不是，已經登記為甲○○所有，因為你們都沒有把戶籍遷回台東，
      所以就把土地過戶給甲○○。」等語（見本院卷二第一五二頁），倘七十六年
      移轉登記後，被告即已通知原告並向其致謝，則何以八十二年時，原告仍認為
      系爭土地是公同共有？足認被告上開抗辯為虛偽之詞，不足採信。又該八十二
      年間，在兩造家庭成員爭吵中，潘黎金蔥固告知原告因其未將戶籍遷回台東，
      故將土地過戶予被告，惟原告仍爭執土地係公同共有乙節，業據證人歐陽諭證
      述如上，且被告亦陳述明確（同上卷頁），益證原告自始即未同意將應有部分
      贈與被告，且認該土地仍應為公同共有，另參以系爭土地所有權狀皆由潘黎金
      蔥保管中，是原告主張潘黎金蔥過世後，於其房間發現土地權狀，始知土地確
      已過戶等情，尚與常情無違，堪予採信。又被告以訴外人金維城承租系爭土
      地之一筆，其自知悉土地過戶情形，亦知悉原告知情云云，惟查證人金維城證
      稱：伊有承租系爭三筆土地之一，租金係給付予兩造母親潘黎金蔥，其他都是
      太太在處理等語，又證人即金維城妻鍾英子復證稱：兩造母親過世後，我不知
      道土地是何人所有，所以我就把租金交給大哥丙○○，我不知道土地變動情形
      ，所以把租金交給丙○○，他也不知道，所以才會收取租金等語（見本院卷二
      第一五八、一五九頁），則苟原告丙○○已知悉並承認系爭土地為被告所有，
      尚不至於仍向承租人收取租金。被告又以七十六年四月三日原告向稅捐機關
      辦理系爭土地贈與稅免稅證明，可證原告同意贈與云云，惟原告陳稱其未曾辦
      理上開證明，亦未於證明書上簽名等語，查上開申請書因超過保存年限業已銷
      燬，有桃園縣龜山鄉公所九十二年八月二十一日桃龜財字第０九二００一七七
      五三號函在卷可佐（參本院卷二第一０二頁），實難證明係原告親自申請，況
      參以系爭土地所有權狀等相關證件皆由潘黎金蔥保管，且上開日期（七十六年
      四月）原告業已將印鑑、國民身分證等證件交付潘黎金蔥，故該免稅證明書亦
      有可能由潘黎金蔥自行或委由代書一併申請，尚難以免稅證明書即遽指原告同
      意贈與。此外，被告復未舉其他證據以實其說，是其抗辯原告已承認無權代理
      行為云云，尚難採信。
（四）次按由自己之行為表示以代理權授與他人者，對於第三人固應負授權人之責任
      ，但第三人明知其無代理權者，不在此限；又代理人之意思表示因其明知其事
      實，致其效力受影時，其事實之有無應就代理人決之，民法第一百六十九條及
      同法第一百零五條之法條意旨參照，是倘本人之行為縱有授與他人代理權之表
      見外觀，然該代理人為無權代理之事實為第三人之代理人所明知者，則要無令
      本人對第三人負授權人責任之餘地。本件被告自承潘黎金蔥告知原告欲將應有
      部分贈與被告，其遂將證件寄回，交由潘黎金蔥辦理所有權移轉事宜，則潘黎
      金蔥係屬被告之代理人無訛，又潘黎金蔥對於原告並未授其代理權，辦理贈與
      事宜，斷無不知之理，則被告之代理人潘黎金蔥既明知原告並未授權，揆諸前
      開法條說明，原告對於被告自無庸負表見代理人責任，是被告抗辯原告將印鑑
      、國民身分證等證件寄交潘黎金蔥，應負表見代理人責任云云，亦不足採。
（五）按無代理權人以代理人名義所為之法律行為，非經本人承認，對於本人不生效
      力；又所有人對於妨害其所有權者，得請求除去之，民法第一百七十條第一項
      及第七百六十七條分別定有明文。本件兩造間之贈與及以贈與為原因之所有權
      應有部分之移轉行為，均屬無權代理，且未經原告事前同意或事後承認，則依
      前開法條規定，原告主張上開行為均屬無效，自屬有據。準此，原告就系爭土
      地仍為公同共有人，而該土地不實登記為被告單獨所有，對於原告之所有權自
      有妨礙，是原告本於所有權妨礙除去請求權，請求被告塗銷七十六年五月五日
      以東關地所字第八二一號收件，登記原因為贈與之所有權移轉登記，亦屬有據
      。
三、綜上所述，兩造間之贈與及以贈與為原因之所有權應有部分之移轉行為既均屬無
    效，則原告依民法第七百六十七條之法律關係規定，請求確認原告丙○○、乙○○與被告甲○○及訴外人潘秀霞就如附表一所示土地有公同共有法律關係存在；
    及被告甲○○應將如附表一所示土地由台東縣關山地政事務所於七十六年五月五
    日以東關地所字第八二一號收件，登記原因為贈與之所有權移轉登記予以塗銷，
    並回復登記為原告丙○○、乙○○與被告甲○○及訴外人潘秀霞公同共有，為有
    理由，應予准許。
伍、本件事證已臻明確，兩造其餘攻擊防禦方法及舉證，經核與前開論斷無影響，爰
    不一一論述，附此敘明。
陸、據上論結，原告之訴為有理由，依民事訴訟法第七十八條，判決如主文。
中　　　華　　　民　　　國　　九十三　　年　　　九　　　月　　 三十　　 日
                                    臺灣臺東地方法院民事庭
~B法　　　官　廖建彥
右正本係照原本作成
如對本判決上訴須於判決送達後廿日內向本院提出上訴狀
中　　　華　　　民　　　國　　九十三　　年　　　十　　　月　　 四　　　 日
~B法院書記官　蔡辛源
